【裁判字號】    95,上易,48
【裁判日期】    950606
【裁判案由】    確認通行權存在
【裁判全文】
臺灣高等法院臺南分院民事判決          95年度上易字第48號
上  訴  人    甲○○
兼訴訟代理人  戊○○
被 上訴 人    丁○○
              乙○○
兼上二人共同
訴訟代理人    丙○○
上列當事人間請求確認通行權等事件，上訴人對於中華民國94年
12月20日臺灣雲林地方法院所為94年度訴字第471號判決，提起
上訴，本院於95年5月23日言詞辯論終結，判決如下：
    主  文
上訴駁回。
第二審訴訟費用由上訴人負擔。
    事實及理由
甲、上訴人方面：
一、聲明：求為判決：
  (一)原判決廢棄。
  (二)被上訴人在第一審之訴駁回。
  (三)第一、二審訴訟費用由被上訴人負擔。
二、陳述：除與原判決記載相同者予以引用外，補稱略以：
  (一)原判決顯然採信被上訴人片面之詞，對上訴人所提事實及證
    據未予斟酌，亦未詳細調查證據，遽為駁回之判決，顯有判
    決違背法令及判決不備理由之情事。上訴人固對於被上訴
    人於原審所提出民國（下同）91年3月8日分割協議書，認屬
    真實而不否認，但該協議書第1條僅約定「由東面鄰地起算
    18 公尺處由北向南預留6公尺巷道。」暨第2條約定「預留
    巷道如圖示B」，乃均無「應提供為彼此通行之道路」等文
    字之約定，且系爭900-1地號全部土地實際使用自需於法令
    限度內由各共有人協商決定，並非當然均供為通行之道路使
    用。原審判決之認定顯有違誤，自無可採。又按「解釋意
    思表示，應探求當事人之真意，不得拘泥於所用之辭句」為
    民法第98條所明定，且「解釋契約，應探求當事人立約時之
    真意，而探求當事人之真意，本應通觀契約全文，並斟酌訂
    立契約當時及過去之事實暨交易上之習慣，依誠信原則，從
    契約之主要目的及經濟價值等作全盤之觀察。」復為最高法
    院79年度台上字第1778號判決（上訴狀誤載為88年台上字第
    972號判決）意旨所揭櫫。前開協議書原為配合被上訴人之
    被繼承人黃居龍建屋娶孫媳而訂定，此由該協議書第3條關
    於舊建物之拆除，僅約定位於預留巷道部份於甲方（即黃居
    龍）取得建築執照後1個月內拆除，而未提及乙、丙、丁三
    方建屋時之處理方式等情，足以印證，惟原審判決竟認「本
    件全體共有人就預留巷道及舊建物之拆除部份，不但已有約
    定，而且約定內容明確，並非未約定事項，自無適用協議書
    第6條之餘地，也不需再另行協商」，顯屬偏頗。至各共
    有人確有於分割時約定臨897地號被占用土地尚未索回前暫
    不開發建屋乙節，雖為被上訴人所否認，又黃溪水於原法院
    審理時僅答稱「索回是要索回」云云，而未明確答覆究否有
    無前項約定，惟原審判決竟以之為由，指稱上訴人之抗辯不
    足採信，原法院顯未詳細調查，並將如何斟酌調查證據之結
    果、形成自由心證之理由載明於判決，即有判決不備理由之
    違法。
  (二)再就91年3月8日分割協議書第2條觀之，其原係共同分配該
    協議書附件二圖示之C部分，依此分配結果，系爭900-1地號
    土地若供通行對所有共有人均具效益，惟其後實際業已分割
    為分別單獨所有，依此分配結果900-3地號土地對系爭900-1
    地號土地供通行使用並無實益，則此約定對900-3地號土地
    ，顯欠公平；若其分割如擬制地籍圖，則各分割後土地均非
    屬袋地，是否尚有通行權之存在必要？又若囿於分割協議書
    所載預留巷道及被上訴人主張該預留巷道必須供道路通行，
    則擬制地籍圖中之900-3、900-4地號土地，並無法享受系爭
    900-1地號土地道路通行之效益或權利，豈屬公平、合理？
    是以，誠如上訴人所述，92年間實際分割登記內容既與分割
    協議書未盡相符，該協議書有無繼續存在而拘束各當事人之
    效力，確待審酌。蓋上訴人認為依據「訂定在後之契約，具
    有取代或修正訂定在前之契約效果」之法理，故92年間共同
    委託代書申辦分割登記時所書立92年8月21日分割契約書，
    應具取代91年3月8日分割協議書之效力，且92年8月21日分
    割契約書係向地政事務所申辦分割登記之公文書件，依民法
    第166條之1規定意旨，其效力應高於未經公證之91年3月8日
    分割協議書之私文書，則各共有人對系爭土地之權利義務關
    係，自應以92年8月21日分割契約書之約定為準。復依92年8
    月21日分割契約書上第16項「申請登記以外之約定事項」欄
    ，並無「地號900-1應供道路使用」等文字之約定，且系爭
    900-1地號土地既未變更為道路用地，各共有人亦未有地役
    權登記。是被上訴人所主張及原審判決所稱系爭900-1地號
    土地分割完畢，所有的共有人都可以取得約定通行權等語，
    顯屬無稽。況被上訴人因分割取得之原900地號土地並非袋
    地，本無通行權，縱其後再將其分割增加900-9、900-10、9
    00-11及900 -12地號等4筆土地，惟依民法第789條規定，僅
    得請求900地號土地通行權，並無對系爭900-1地號土地為通
    行權請求之餘地。
  (三)又按契約有預約及本約之分，兩者異其性質及效力，預約權
    利人僅得請求對方履行訂立本約之義務，不得逕依預定之本
    約內容請求履行，而預約係約定將來訂立一定契約（本約）
    之契約。倘將來係依所訂之契約履行而無須另訂本約者，縱
    名為預約，仍非預約（最高法院61年台上字第964號判例、
    64年台上字第1567號判例意旨參照）。被上訴人於原審所提
    出之91年3月8日分割協議書，上訴人認屬預約，雖得為事後
    訂定分割契約書之張本，但不能因此認定分割本約業已成立
    ，而請求履行。兩造於92年8月21日共同委託代書所書立分
    割契約書除供辦理分割登記之用外，自有「本約取代預約」
    之效力，而該分割契約書 (本約)既未對預留巷道為「申請
    登記以外之約定事項」之約定，則被上訴人依據預約性質之
    91年3月8日分割協議書要求通行權，顯無理由，應予駁回。
  (四)另雲林地方法院斗六簡易庭94年8月18日雲院瑜民六甲94六
    簡字第208號函，通知勘測之副本通知上訴人戊○○係送達
    至斗六市○○里○○路38號，送達證書記載為同居人甲○○
    代領。惟查甲○○並非戊○○之同居人，其送達程序顯非合
    法，且該通知事宜迄未為上訴人戊○○所知悉（上列資料係
    期後申請閱卷而發現），致上訴人戊○○未能到場會同勘測
    ，此是否影響兩造攻防權益及本案判決，不無疑義。
  (五)綜上所陳，原審判決違反職權調查與證據法則，遽以臆測認
    定系爭900-1地號土地應提供為通行之道路，且無被占土地
    索回前不得開發之但書約定，並對上訴人之主張未加調查及
    審酌，原審判決違背法令，亦違背上揭最高法院判例意旨，
    至為明顯，尚難成為定讞，要無疑義，益明上訴人之上訴誠
    有理由。為此求為廢棄原判決，另賜判決如上訴聲明，以昭
    適法，並維上訴人權益。
三、證據：除援用第一審所提證據外，補提擬制地籍圖、共有土
    地所有權分割契約書影本各乙份為證。
乙、被上訴人方面：
一、聲明：求為判決：
  (一)上訴駁回。
  (二)第二審訴訟費用由上訴人負擔。
二、陳述：除與原判決記載相同者予以引用外，補稱略以：
    當初因有上訴人戊○○參與規劃，兩造始為分割，並預留6
    米巷道。上訴人曾同意讓被上訴人將系爭900-01地號土地作
    道路用地，並簽立協議書為證，被上訴人始能取得建築執照
    。因被上訴人未諳法令，現今欲建築房屋時，始知悉須上訴
    人同意方能申請建築執照，然上訴人拒未同意讓被上訴人建
    築房屋。另上訴人所提被上訴人毀棄損壞上訴人房屋之刑事
    訴訟案件，業經原法院95年度訴字第32號判決被上訴人無罪
    在案。
三、證據：除援用第一審所提證據外，補提地籍圖謄本3紙、黃
    長森之書信（戊○○所書）影本3份暨附圖、協議書影本2份
    為證。
丙、本院之判斷：
    關於攻擊或防禦方法及法律上之意見，除引用原審判決所載
    之理由外，補充如下：
一、按「解釋當事人所立書據之真意，以當時之事實及其他一切
    證據資料為其判斷之標準，不能拘泥字面或截取書據中一二
    語，任意推解致失真意。」最高法院19年上字第28號著有判
    例。本件原全體共有人於91年3月8日訂立、其真正為兩造所
    不爭之協議書（下稱系爭分割協議書），其第一條及第二條
    有關巷道部分雖均稱「預留巷道」，惟既係協議分割共有土
    地，兩造共有土地（分割前雲林縣斗六市○○段900號，被
    上訴人則繼承原共有人黃居龍之應有部分）乃為南北向之長
    方形，僅北邊鄰接同地段897號道路，其第一條又開宗明義
    約定兩造共有土地由北向南預留一條6公尺寬道路，第二條
    才約定兩造共有土地「預留巷道」之西邊即圖示之A部分，
    分歸被上訴人取得，東邊即圖示之C部分，歸上訴人及原審
    共同原告黃溪水取得。則系爭「預留巷道」係作為分割共有
    土地之「前提」，已十分清楚明白。且兩造根據91年3月8日
    系爭分割協議書之債權契約，進而訂立92年8月21日共有土
    地所有權分割契約書之物權契約時，仍然載有系爭6公尺道
    路即雲林縣斗六市保庄900-1號土地保持共有並經辦理分割
    登記完畢，亦有該物權契約書1紙及土地登記謄本13份附原
    審卷可稽。是從其「語境」（即上下文或事件脈絡）觀之，
    系爭分割協議書有關巷道部分雖均稱「預留巷道」，然其真
    意應已蘊涵分割共有土地時，必須事先留下道路用地，以供
    兩造通行之意，揆之前揭判例意旨，要可認定。從而上訴人
    辯稱系爭6公尺寬道路即雲林縣斗六市保庄900-1號土地，並
    非當然供為道路之用云云，為無可採。又91年3月8日系爭分
    割協議書係債權契約，92年8月21日共有土地所有權分割契
    約書係為履行前一債權契約之物權契約，上訴人辯稱前者係
    預約，後者係本約，進而主張「本約取代預約」云云，顯然
    誤解法律概念，尤不可採。
二、又依系爭分割協議書（債權契約），系爭之共有土地「預留
    巷道」由全體共有人即上訴人及被上訴人之被繼承人黃居龍
    暨原審共同原告黃溪水取得，其西邊即圖示之A部分，分歸
    被上訴人取得，東邊即圖示之C部分分歸上訴人及原審共同
    原告黃溪水取得。而依共有土地所有權分割契約書（物權契
    約），系爭雲林縣斗六市保庄900-1號土地即圖示「預留巷
    道」部分，仍然分歸由全體共有人即兩造及原審共同原告黃
    溪水取得並保持共有；其西邊同地段900號土地即圖示之A部
    分，仍然分歸由被上訴人取得並保持共有，東邊同地段900-
    2、900-3、900-4即圖示之C部分，仍然依次分歸由上訴人黃
    秋水、甲○○及原審共同原告黃溪水取得。是此前後兩契約
    間其內容並無變更，僅在東邊部分由上訴人及黃溪水內部之
    間，基於彼等之自由意志再加以細分而已，契約精神及分割
    原則仍然不變。故上訴人辯稱實際分割登記內容與分割協議
    書未盡相符，該協議書有無繼續存在而拘束各當事人之效力
    ，確待審酌云云，顯有誤會。其次，其細分結果，上訴人分
    得之900-2、900-3號土地均與同地段897號道路鄰接，就其
    與黃溪水之關係而言，最為有利。何況上訴人戊○○亦陳稱
    甲○○分得900-3號土地已經賣給他了，就全體共有人而言
    ，上訴人戊○○所分得之土地也是最有價值。故上訴人雖又
    辯稱甲○○分得900-3號土地不能用到系爭900-1號道路，顯
    欠公平云云，但查上訴人在細分時，如果跟被上訴人一樣保
    持共有，則兩面均鄰接道路，上訴人二人分得之土地應是全
    體共有人之中最有利的。或是把甲○○分得之土地跟被上訴
    人一樣面向系爭900-1號之預留巷道，亦無不平之處。惟上
    訴人不此之圖，竟細分如上，卻再主張900-3號土地用不到
    系爭900-1號預留巷道，其主張顯然違反誠信原則，更不可
    採。
三、上訴人再辯稱前開協議書原為配合被上訴人之被繼承人黃居
    龍建屋娶孫媳而訂定，此由該協議書第3條關於舊建物之拆
    除，僅約定位於預留巷道部份，於甲方（即黃居龍）取得建
    築執照後1個月內拆除，而未提及乙、丙、丁三方建屋時之
    處理方式等情，足以印證云云。惟查系爭分割契約書第3條
    第1項約定：「各方（即甲、乙、丙、丁全體共有人）於土
    地上之建物或雜物，位於預留巷道部分於甲方取得建築執照
    後一個月內拆除。甲方剩餘其他建物於甲方取得使用執照後
    三個月內拆除。」已經明確提及乙、丙、丁三方之建物及雜
    物位於預留巷道部分之處理方式，上訴人斷章取義，扭曲原
    意為無可採。是原審判決認定「本件全體共有人就預留巷道
    及舊建物之拆除部份，不但已有約定，而且約定內容明確，
    並非未約定事項，自無適用協議書第6條之餘地，也不需再
    另行協商」，亦屬妥當。
四、雲林地方法院斗六簡易庭就本件所為現場勘驗及其筆錄，原
    審及本院均未予斟酌，自與原審及本院為判決之基礎無關。
    故斗六簡易庭94年8月18日雲院瑜民六甲94六簡字第208號函
    ，其送達程序縱非合法，且該通知迄未為上訴人戊○○所知
    悉，致上訴人戊○○未能到場會同勘測，並不影響兩造攻防
    權益及本案判決，並此敘明。
五、綜上所述，系爭分割協議書就坐落雲林縣斗六市○○段900
    地號土地協議分割，原共有人全體既然就分割後同地段900-
    1地號土地約定留為巷道，供全體共有人通行，而嗣後之共
    有土地所有權分割契約書乃兩造及原審共同原告黃溪水全體
    現共有人為履行系爭分割協議書所訂立之物權契約，兩者之
    間具有同一內容。而被上訴人既為原共有人黃居龍之繼承人
    ，自得主張此約定通行權，今為上訴人2人所否認，自得訴
    請確認之，被上訴人並訴請判命上訴人應容忍被上訴人就前
    開土地通行，均有理由，應予准許。原審法院為被上訴人勝
    訴之判決，於法並無不合，上訴意旨指摘原判決不當，求予
    廢棄改判，為無理由，應予駁回。
六、據上論結，本件上訴為無理由，依民事訴訟法第449條第1項
    、第78條、第85條第1項前段，判決如主文。
中    華    民    國    95    年     6    月     6    日
                  民事第一庭    審判長法  官  林金村
                                      法  官  胡景彬
                                      法  官  林輝雄
上為正本係照原本作成。
不得上訴。
中    華    民    國    95    年     6    月     7    日
                                      書記官  黃惠美
                                                  J


司法院資訊處製作；財團法人民間司法改革基金會備份。
